臺中高等行政法院裁定　　　　　　　　　　　　　　　九十二年度訴字第八六三號
　　　　　　　　　　　　　　　.
　　原　　　告　甲○○
　　　　　　　　乙○○
　　　　　　　　丙○○
　　　　　　　　丁○○
　　　　　　　　戊○○
　　　　　　　　己○○
　　　　　　　　庚○○
　　共　　　同
　　訴訟代理人　壬○○律師
　　　　　　　　王銘助律師
　　被　　　告　南投縣埔里鎮公所
　　代　表　人　辛○○
　　訴訟代理人　癸○○
右當事人間因開闢道路事件，原告不服南投縣政府中華民國九十二年八月十二日府行
救字第○九二○一四七二四三○號訴願決定，提起行政訴訟，本院裁定如左︰
　　主  文
原告之訴駁回。
訴訟費用由原告負擔。
    理  由
一、按「原告之訴，有起訴不備其他要件者，行政法院應以裁定駁回之。」行政訴訟
    法第一百零七條第一項第十款定有明文。次按「人民對於中央或地方機關之行政
    處分，認為違法或不當，致損害其權利或利益者，得依本法提起訴願。」、「人
    民因中央或地方機關對其依法申請之案件，於法定期間內應作為而不作為，認為
    損害其權利或利益者，亦得提起訴願。」訴願法第一條第一項前段及第二條第一
    項分別定有明文。又「人民因中央或地方機關對其依法申請之案件，於法令所定
    期間內應作為而不作為，認為其權利或法律上利益受損害者，經依訴願程序後，
    得向高等行政法院提起請求該機關應為行政處分或應為特定內容之行政處分之訴
    訟。」固為行政訴訟法第五條第一項所明定。惟按行政法上所稱「權益」應包含
    「權利」與「利益」，權利係指人民之主觀公權利而言。利益在我國現行的法制
    上包括「法律上利益」與「事實上利益」，而訴願法第一條規定中之「權利或利
    益」，行政訴訟法第四條第一項規定：「人民因中央或地方機關之違法行政處分
    ，認為損害其權利或法律上利益，經依訴願程序後，得向高等行政法院提起撤銷
    訴訟」中，即明文規定「權利或法律上利益」。換言之，如果不是「權利」或「
    法律上利益」受到行政處分之侵害，即不得提起行政爭訟。是前開行政訴訟法第
    五條第一項所謂依法申請之案件，乃指人民依法律規定有權請求行政機關為一定
    之行為者而言，至單純請願、陳情解釋或建議等則不包括在內。另行政訴訟，係
    就有爭執之行政處分或公法上法律關係請求行政法院為判決，故若無行政處分，
    即屬欠缺訴之前提要件而不合法。而所謂行政處分者，乃中央或地方機關就公法
    上具體事件所為之決定或其他公權力措施而對外直接發生法律效果之單方行政行
    為，此觀行政訴訟法第四條第一項、訴願法第三條第一項規定甚明。至行政機關
    所為單純事實之述或理由之說明，既不因該項述或說明而生法律效果，即非
    行政處分，人民自不得對之提起訴願及行政訴訟，亦有改制前行政法院四十四年
    判字第十八號判例可資參照。
二、本件原告起訴意旨略以：緣南投縣埔里鎮籃城里籃城一巷、三巷道路拓寬工程獲
    台灣省政府補助，南投縣政府九二一震災村里重建座談會建議案核定情形為「公
    所已發包」，惟因承包商開工後，原告等堅持該工程應於國有財產局土地（籃城
    段一一二八，重測前為大肚城段一一九一地號）地號上進行，不同意無償提供原
    既成巷道兩側，原告所有之土地（籃城三巷之部分土地─埔里鎮○○段一一三二
    、一一三三、一二七二、一二七三、一二七四、一二八九地號）使用，致本案暫
    行執行期間累計逾六個月，承包商依合約通知被告機關解除契約，被告機關乃依
    據台灣省政府九十一年六月六日府財自字第○九一○○○八○○二號函核准取消
    本案。原告多次陳情，請求儘速辦理南投縣埔里鎮籃城里一、三巷之拓寬改善，
    因國有財產局管有之上開地號土地尚有民宅等地上物，被告機關函請籃城里糾集
    沿線居民取得共識再報被告機關辦理。原告以被告機關未有積極拓寬之作為，提
    起訴願，逕遭駁回，遂依行政訴訟法第五條第一項提起本件行政訴訟，聲明求為
    判決1.訴願決定及原處分均撤銷。2.被告對於國有財產局所有南投縣埔里鎮○○
    ○段一一九一地號土地，應為擬具開闢道路之詳細使用計畫及圖說，呈請南投縣
    政府核明屬實，向國有財產局辦理土地撥用之行政處分云云。
三、經查，本件原告及南投縣埔里鎮籃城里辦公室請求被告拓寬系爭道路工程，核非
    人民依法律規定有權請求行政機關為一定行為之事項，而屬單純陳情事件，要無
    被告應作為而不作為視同行政處分可言，自不符合訴願法第二條之規定。若被告
    機關考量公益而拓寬，雖可使人民享有反射利益，人民對於中央或地方機關仍不
    得請求為該作為，縱中央或地方機關不作為，人民尚無公法上請求權可資行使，
    自不得提起訴願。又本件經原告及南投縣埔里鎮籃城里辦公室陳情後，被告分別
    以九十年二月十九日九○埔鎮工字第一○六一二號函、九十年十一月五日九○埔
    鎮工字第二九四七○號函、九十一年五月一日埔鎮工字第○九一○○一五六二四
    號函及九十一年六月二十八日埔鎮工字第○九一○○二○九三九號函覆原告及南
    投縣埔里鎮籃城里辦公室，有上開函附卷可稽，被告業已就系爭工程涉及用地問
    題請原告及南投縣埔里鎮籃城里辦公室糾集沿線居民取得共識後俾憑辦理，尚無
    應作為而不作為情事。況上開函覆或屬觀念通知或為單純之事實敘述與理由之說
    明，並非就公法上具體事件所為之決定而對外發生准駁法律效果者，尚非行政處
    分，亦不得對之提起為行政爭訟。訴願決定以原告訴願無理由，予以駁回，理由
    雖有不同，結論尚無二致。原告復提起行政訴訟，顯非合法，應予駁回。又本件
    既經以程序上駁回，則兩造其餘實體上之主張，即無再加以審究之必要，併此敘
    明。
四、依行政訴訟法第一百零七條第一項第十款、第一百零四條、民事訴訟法第九十五
    條、第七十八條、第八十五條第一項前段，裁定如主文。
中　　　華　　　民　　　國　　九十三　　年　　　四　　　月　　　七　　　日
                 臺 中 高 等 行 政 法 院   第 二 庭
                                審 判 長 法  官　胡　國　棟
                                         法  官　王　德　麟
                                         法  官　林　秋　華
右正本證明與原本無異。
如不服本裁定，應於裁定送達後十日內以書狀敘明理由，經本院向最高行政法院提起
抗告（須依對造人數附具繕本）；並應預繳送達用雙掛號郵票三九○元（三十四元及
五元郵票各十份)。
中　　　華　　　民　　　國　　九十三　　年　　　四　　　月　　　七　　　日
                                         法院書記官　王　百　全
